【裁判字號】    97,簡上,132
【裁判日期】    980319
【裁判案由】    清償債務
【裁判全文】
臺灣桃園地方法院民事判決             97年度簡上字第132號
上  訴  人  乙○○
被 上 訴人  甲○○
訴訟代理人  張旭業律師
複 代 理人  楊珮君律師
上列當事人間請求清償債務事件，上訴人對於中華民國97年6 月
30日本院桃園簡易庭97年度桃簡字第403 號第1 審簡易判決提起
上訴，於98年2 月26日言詞辯論終結，本院判決如下：
    主      文
上訴駁回。
第二審訴訟費用由上訴人負擔。
    事實及理由
一、上訴人起訴主張：被上訴人於民國82年12月14日向其借款新
    台幣（下同）300,000 元，屢經催討未獲置理，上訴人遂於
    96年11月15日以桃園福林郵局第447 號存證信函催告被上訴
    人限期1 個月返還借款，被上訴人迄未償還，爰依消費借貸
    之法律關係，求為判決命被上訴人給付300,000 元及自96年
    12月16日起加計法定遲延利息等語。
二、被上訴人則以：被上訴人確經胞妹江金珠介紹，於82年12月
    14日向上訴人借得300,000 元，約定利息每月2 分，3 個月
    收取利息1 次計18,000元，被上訴人並在上訴人攜帶之電話
    本上簽名，翌日上訴人復至被上訴人之夫陳達榞公司，收取
    陳達榞開立發票日為83年3 月14日，面額300,000 元支票，
    及現金18,000元之利息，惟被上訴人竟疏未請求上訴人返還
    於電話本上簽立之字據。上訴人嗣分別於83年3 月14日、同
    年6 月14日、同年9 月14日與被上訴人換票，票期分別為83
    年6 月14日、同年9 月14日、同年12月14日，被上訴人並給
    付利息4 次共計72,000元。上訴人於83年間因購屋急需用錢
    ，遂向被上訴人催討，被上訴人於83年12月14日由配偶陳達
    榞交付現金300,000 元為清償，並取回前開票期為83年12月
    14日之支票，亦忘記請求上訴人返還於電話本上簽立之字據
    。自95年間起，上訴人主張被上訴人未返還借款，經常至被
    上訴人住處無理取鬧，並於95年12月間搶奪被上訴人價值30
    ,000 餘 元之假牙，被上訴人念其精神不佳，不與其計較，
    且自82年起至95年止，上訴人未曾向被上訴人請求支付利息
    或索討借款等語置辯。
三、原審為上訴人全部敗訴之判決，上訴人聲明不服，提起上訴
    ，並為上訴聲明：(一)原判決廢棄。(二)被上訴人應給付上訴人
    300,000 元及自96年12月16日起至清償日止，按年息5%計算
    之利息。被上訴人則為答辯聲明：駁回上訴。
四、兩造不爭執之事實：
  (一)被上訴人於82年12月14日向上訴人借得300,000 元，並簽立
    收訖借款之借據由上訴人收執，有借據影本在卷可按（見原
    審卷第6 頁、第27頁）。
  (二)上訴人曾於96年11月15日以桃園福林郵局第447 號存證信函
    催告被上訴人限期1 個月返還借款，有存證信函影本在卷可
    佐（見原審卷第7 頁）。
五、按「當事人主張有利於己之事實者，就其事實有舉證之責任
    。」，民事訴訟法第277 條前段定有明文。又請求履行債務
    之訴，原告就其所主張債權發生原因之事實，固有舉證之責
    任，若被告自認此項事實而主張該債權已因清償而消滅，則
    清償之事實，應由被告負舉證之責任（最高法院28年上字第
    1920號判例參照）。本件兩造間確有成立消費借貸關係，且
    上訴人確已將300,000 元借款交付予被上訴人之事實，為兩
    造所不爭執，被上訴人抗辯上開借款已經清償，自應就此有
    利於己之事實，負舉證責任。經查：證人即被上訴人之夫陳
    達榞證稱：當初訴外人江金珠有向上訴人問說要不要將錢借
    給被上訴人生利息，上訴人就在82年12月14日將300,000 元
    拿給被上訴人，伊隔天有開支票給上訴人，因伊當時開設昌
    慧實業有限公司擔任負責人，又以公司名義於83年3 月14日
    開立面額300,000 元之支票及將現金18,000元利息交予被上
    訴人，由被上訴人交予上訴人，但當時並未取回被上訴人當
    初所寫的借據。伊復於83年6 月14日以公司名義簽發83年9
    月14日300,000 元之支票及將現金18,000元利息交予被上訴
    人，由被上訴人交予上訴人，並取回前紙支票。嗣於83年12
    月14日訴外人江金珠向被上訴人稱上訴人要買房子，要這筆
    錢，所以當日伊就請任職公司會計的女兒陳美伶準備300,00
    0 元現金給被上訴人，由被上訴人交給上訴人，並將83年9
    月14日支票取回，但當時並沒有把借據要回來。伊每次自上
    訴人處取回之支票，均將支票號碼剪下交給銀行，支票就撕
    掉了，嗣後上訴人均無索討，直至94年間開始向被上訴人索
    討300,000 元等語（見原審卷第36頁至第37頁）。證人即被
    上訴人之女陳美伶到庭證稱：伊當時在父親陳達榞開設之公
    司擔任會計，當時上訴人借款300,000 元予被上訴人，都有
    開立支票，票號也有登記，利息為2 分利，3 個月付息1 次
    計18,000元，嗣於83年12月間要還錢，伊拿公司週轉金300,
    000 元交給父親陳達榞，父親再交給母親即被上訴人去還款
    。後來支票拿回來後，伊將票號剪下，貼在銀行所給之領支
    票之單子上，因票據已經清償了，就把票撕掉了，這1 、2
    年才聽說上訴人又打電話來要求還款，覺得很奇怪等語（見
    原審卷第44頁至第46頁）。證人即被上訴人之胞妹江金珠證
    稱：上訴人原本係做保險的，伊係上訴人的客戶，當初上訴
    人說要生利息，所以伊將被上訴人介紹給上訴人認識，伊就
    陪上訴人一起去找被上訴人，上訴人當場將300,000 元交給
    被上訴人，並算好利息係2 分，每3 個月還1 次。後來83年
    間上訴人跟伊收保費時，稱要買房子，要跟被上訴人把錢要
    回來。之後被上訴人跟伊稱已經把錢還上訴人，伊沒有再過
    問。上訴人後來向伊收保費時，當時被上訴人還有欠伊錢，
    伊有跟上訴人稱被上訴人現在每月有還伊3,000 元，這代表
    當時被上訴人應該已經還給上訴人錢，否則伊不敢跟上訴人
    說。而且上訴人當時向伊收保費時，並沒有提到被上訴人欠
    錢不還，88年間上訴人曾要伊通知被上訴人還款，後直到最
    近這幾年才跑去被上訴人家中要錢等語（見原審卷第57頁至
    第59頁）。證人陳達榞、陳美伶、江金珠雖均係被上訴人之
    至親，惟其等均願具結作證，證人陳達榞、陳美伶證稱確於
    83年12月14日由陳美伶拿取公司週轉金300,000 元交付陳達
    榞，陳達榞復交付予被上訴人，由被上訴人交付上訴人還款
    ，並取回前交付支票確實。證人陳達榞、陳美伶、江金珠均
    證稱：借款利息為2 分利，3 個月付息1 次等語，上訴人則
    稱係同情被上訴人而借款，並無約定利息等語，衡以一般社
    會交易習慣，借支金錢均有利息約定，兩造並無何親朋故舊
    關係，僅係透過被上訴人胞妹江金珠介紹而為借貸，證人陳
    達榞、陳美伶、江金珠所證兩造有利息約定乙節，應屬可信
    ，上訴人陳稱並無利息約定，則與常情不符，難認為真。依
    此，上訴人於本件是否為全部真實陳述，即非無疑。而證人
    陳達榞、陳美伶均證稱上訴人至近幾年始來索討金錢等語，
    證人江金珠證稱僅88年間上訴人曾要伊通知被上訴人還款，
    後直到最近幾年才跑去被上訴人家中要錢等語，上訴人雖稱
    之前曾前往索討債務，被上訴人均不在，或推託閃躲云云，
    並未舉證以實其說，參以上訴人所提借據並無約定借款期限
    ，上訴人陳稱於82年7 、8 月間購置房屋，後陸續分期清償
    房屋價款，兩造借貸300,000 元並非少數，上訴人時值須用
    款項之際，斷無長期不予索討之理。而上訴人除曾於96年11
    月15日以桃園福林郵局第447 號存證信函催告被上訴人限期
    1 個月返還借款外，並未舉證前曾經採取任何相關追討債務
    之作為（如要求開票、要求提供擔保、寫存證信函、聲請調
    解、持續找人向被上訴人討債、提起民事訴訟等），而遲至
    近15年後，於97年間始提起本案訴訟，顯與常情不符，依上
    諸情，亦可推論被上訴人應早已還款。綜上，被上訴人抗辯
    已經清償欠款，要屬可信。
六、綜上所述，上訴人主張並非可採，被上訴人抗辯則屬可信。
    從而，上訴人本於消費借貸之法律關係，請求被上訴人給付
    300,000 元及自96年12月16日起加計法定遲延利息，為無理
    由，應予駁回。原審為上訴人敗訴之判決，經核於法並無違
    誤，上訴意旨指摘原判決不當，求予廢棄改判，為無理由，
    應予駁回其上訴。
七、本件事證已臻明確，兩造其餘攻擊防禦方法及舉證，核與判
    決無影響，毋庸一一論列，併此敘明。
八、據上論結，本件上訴為無理由，依民事訴訟法第436 條之1
    第3項 、第449 條第1 項、第78條，判決如主文。
中    華    民    國    98    年    3     月    19    日
                  民事第三庭審判長法  官  張天民
                                  法  官  黃斯偉
                                  法  官  熊祥雲
上列正本證明與原本無異。
不得上訴。
中    華    民    國    98    年    3     月    19    日
                                  書記官  陳惠萍

司法院資訊處製作；財團法人民間司法改革基金會備份。
